臺灣高等法院民事判決
108年度重上字第778號
上  訴  人  傅裕鋼鐵有限公司

法定代理人  魏鈴琦  
訴訟代理人  林士勛律師
被  上訴人  新竹縣政府

法定代理人  楊文科  
訴訟代理人  許美麗律師
            古旻書律師
            蔡麗雯律師                    
上列當事人間請求拆屋還地事件，上訴人對於中華民國108年8月
2日臺灣新竹地方法院107年度重訴字第188號第一審判決提起上
訴，本院於109年7月1日言詞辯論終結，判決如下：
      主      文
原判決關於命上訴人給付新臺幣伍拾捌萬柒仟零柒拾捌元自民國
一百零八年二月二十三日起算之利息，其中新臺幣貳仟壹佰參拾
捌元超過自民國一百零八年三月十五日起算，及該部分假執行宣
告，暨該訴訟費用之裁判，均廢棄。 
上開廢棄部分，被上訴人於第一審之訴及假執行之聲請均駁回。
其餘上訴駁回。
原判決主文第三項後段更正為：暨自民國一百零八年三月一日起
至依第一項聲明拆除地上物並返還土地予原告之日止，按月給付
原告新臺幣玖仟玖佰柒拾伍元，及如附表所示利息。
廢棄改判部分第一、二審訴訟費用，由被上訴人負擔；駁回上訴
部分，第二審訴訟費用由上訴人負擔。 
      事實及理由
被上訴人主張：坐落新竹縣○○鎮○○段000○00000○00000○00000○0
  0000○000地號土地（下合稱系爭土地）為新竹縣所有，伊為管
  理權人。上訴人在系爭土地興建鐵皮屋（下稱系爭地上物），
  無權占有如原判決附圖（下稱附圖）所示A部分（面積43平方
  公尺）、B部分（面積43平方公尺）、B1部分（面積12平方公
  尺）、C部分（面積279平方公尺）、C1部分（面積36平方公尺
  ）、D部分（面積102平方公尺）、D1（面積14平方公尺）、E
  部分（面積313平方公尺）、E1部分（面積17平方公尺）、F部
  分（面積71平方公尺），因而受有相當於租金之不當得利，致
  伊受有損害，爰依民法第767條第1項、第179條規定，求為判
  命上訴人拆除系爭地上物，返還占用土地予伊，並給付新臺幣
  （下同）58萬7,078元，加計自108年2月23日起至清償日止，
  按年息5%計算之利息；暨自108年3月1日起至返還占用土地之
  日止，按月給付9,975元，及自應給付月之翌月1日起至清償日
  止，按年息5%計算之利息【就被上訴人請求上訴人給付自108
  年3月起之不當得利，原判決依被上訴人之聲明，主文第3項判
  命：自108年3月1日起至依第1項聲明拆除地上物並返還土地予
  被上訴人之日止，按月於每月末日給付被上訴人9,975元，及
  自次月首日起至清償日止，按年息5%計算之利息。因聲明中「
  按月於每月末日」、「自次月首日」之意思不明，本院依被上
  訴人陳明其係請求上訴人按月給付相當租金之不當得利9,975
  元，如上訴人該月未給付，就從次月1日起至清償日止給付9,9
  75元按年息5%計算之利息之意（見本院卷第306頁），爰由本
  院更正如主文第4項所示，被上訴人之訴並無變更或擴張】。
  原審就此部分為被上訴人勝訴之判決，上訴人不服，提起上訴
  。並於本院答辯聲明：上訴駁回（未繫屬於本院部分，不予贅
  述）。 
上訴人則以：系爭土地為訴外人傅春雄之祖先傅南成於清代庚
  午年間（即西元1870年）向訴外人溫財長購買而取得所有權，
  傅春雄輾轉繼承系爭土地所有權後，無償借與伊使用，伊占有
  該土地自有正當權源，並得對抗系爭土地登記名義人之被上訴
  人等語，資為抗辯。上訴聲明：㈠原判決關於命上訴人拆除系
  爭地上物及給付不當得利本息，暨該部分假執行之宣告均廢棄
  。㈡前項廢棄部分，被上訴人在第一審之訴及假執行之聲請均
  駁回。
被上訴人主張系爭土地為新竹縣所有，伊為管理人，上訴人所
  有之系爭地上物，占用如附圖所示A、B、B1、C、C1、D、D1、
  E、E1、F部分，業據提出土地登記謄本、異動索引、公司登記
  、空照圖、GOOGLE街景圖為證（見原審卷㈠第16至22、25至29
  頁），且為上訴人所不爭執，復經原法院於107年12月10日會
  同兩造及新竹縣竹東地政事務所（下稱竹東地政事務所）測量
  人員履勘現場，並囑託測量占用系爭土地之範圍及地上物現況
  ，亦有勘驗筆錄、現場照片及竹東地政事務所檢送之複丈日期
  107年12月10日之土地複丈成果圖即附圖在卷可稽（見原審卷㈠
  第70至73、76至84、105至106頁），自堪信為真實。 
被上訴人主張上訴人無權占有系爭土地，依民法第767條第1項
  規定，請求上訴人拆除系爭地上物，並將所占用土地返還予伊
  ；暨依民法第179條之規定，請求上訴人給付因無權占有系爭
  土地受有相當於租金之不當得利本息，為上訴人所否認，並以
  前揭情詞置辯。茲就兩造爭執事項，分述如下：　
　㈠上訴人並無占有系爭土地之正當權源：
  ⒈按以無權占有為原因，請求返還土地者，占有人對土地所有
    權存在之事實無爭執，而僅以非無權占有為抗辯者，土地所
    有權人對其土地被無權占有之事實無舉證責任，占有人自應
    就其取得占有係有正當權源之事實證明之（最高法院85年度
    台上字第1120號判決意旨參照）。查，上訴人就其有處分權
    之系爭地上物（見原審卷㈠第170頁、第206頁）占用系爭土
    地既不爭執，依上開說明，上訴人自應舉證證明其占用系爭
    土地之正當權源。
　⒉上訴人抗辯系爭土地係由其先祖傅南成向溫財長購買後，世
    代流傳由傅永漢、傅林泉取得所有權，傅永漢部分由其子傅
    勝統、傅勝全繼承，傅林泉由其子傅昌裕繼承，再由傅昌裕
    向傅勝統、傅勝全購買其等之所有權，乃取得系爭土地全部
    所有權，再由傅春雄繼承系爭土地所有權後，無償將系爭土
    地借與伊使用，伊占有系爭土地有正當權源（見本院卷第15
    9至163頁），固提出清代傅南成與溫財長土地買賣契約為證
    （下稱系爭清代契約，見原審卷㈠第59頁）。被上訴人否認
    系爭清代契約之真正（見原審卷㈠第57頁），上訴人則稱系
    爭清代契約由訴外人傅家順持有中，伊無法提出原本等語（
    見本院卷第172頁）。而按私文書應提出其原本，除民事訴
    訟法第352條第2項但書所定情形外，影本固不得作為文書證
    據，惟仍可將之視為該當事人關於事實陳述之訴訟資料，依
    民事訴訟法第222條第1項規定，斟酌全辯論意旨及調查證據
    之結果，依自由心證判斷該事實之真偽。查系爭清代契約中
    ，關於該契約之性質記載為：「杜賣盡根」，買賣標的之土
    地範圍記載為：「坐落土名大沙坑東至大崙頂透至坑底双合
    水與朱家毗連分水流內為界西至大崙頂透至坑底與吳家毗連
    水流內為界南至蕭家毗連下崙水流內為界北至大龍岡直透羅
    家毗連水流內為界……」，土地價金則記載：「時值價銀壹佰
    陸拾大員正即日色現紅中」，並經在場、場見人、為中人、
    代筆人及立契人等人在該契約上之劃押，該契約上並蓋有「
    淡水分府」之印，與現今土地買賣契約中關於土地標示以土
    地地號或土地登記簿記載為準之方式不同，價金單位為時值
    價銀、大員，並非目前通用之法定貨幣，堪認系爭清代契約
    歷經久遠，已有相當年代，非現今或最近幾年所製作之文書
    ，而非上訴人臨訟所為。參以，證人傅家順於本院證稱：該
    契約自清代祖先傅南成留給傅立娘，傅立娘給傅阿進，因傅
    阿進沒有小孩，過繼傅永漢，契約也留給傅永漢，傅永漢又
    給傅勝統，傅勝統再留給伊。新竹縣政府徵收土地時，伊拿
    該契約給自救會參考用，請新竹縣政府不要徵收土地，並借
    給傅春雄影印。傅南成從廣東來臺後在寶山鄉定居，買很多
    田產留給後代子孫等語（見本院卷第205頁），可見上訴人
    辯稱傅南成曾向溫財長買受土地，堪可認為真正。
　⒊惟傅南成所買受之土地為何？上訴人雖辯稱：傅春雄古厝位
    於系爭土地之西北方，古厝後方有小山丘，並有供人順勢而
    上之石頭鋪路，與系爭清代契約中所稱「西至大崙頂」相合
    ；又系爭土地之南方則有水圳通過的痕跡，亦與系爭清代契
    約中所稱「水流」吻合，系爭土地屬於系爭清代契約之一部
    ，傅家世代居住於該地云云。惟查，傅春雄之先祖傅永漢並
    非一開始即居住在系爭土地上，而是從竹東郡寶山庄輾轉遷
    徙而來，此觀證人傅家順證稱：伊不知道系爭清代契約所述
    之土地在哪裡。傅南成來臺後的落腳處有寶山水庫附近、雞
    林里等。伊曾和傅春雄的父親傅昌裕到寶山把祖先骨頭挖出
    來，不然會泡在水裡，寶山的土地有權狀，興建水庫時，政
    府有發救濟金給繼承人。伊認為傅南成住過雞林里，是因為
    伊在雞林里出生，而且傅永漢的小孩、傅昌裕都住在這邊。
    伊祖父有4個兄弟，住在雞林里的是傅林泉，其他的兄弟伊
    不認識等語（見本院卷第205至207頁）。且證人傅陳文順亦
    於本院證述：傅春雄是伊先生傅勝全的堂姪，傅永漢是傅勝
    全的父親，傅永漢有6個兄弟，但與傅林泉比較要好，住在
    附近。傅永漢、傅林泉是日據時代從新竹寶山搬來雞林里，
    本來不住在雞林里。當時系爭土地還有附近的土地都是荒蕪
    一片，什麼都沒有，附近住戶也只有4戶。系爭土地本來是
    石頭地，後來一點點開墾，去搬別人的泥土，才開始種田等
    語綦詳（見本院卷第199至202頁）。而傅永漢於日據時代住
    所地固為「○○街○○○323番地」，然其本籍為「○○州○○郡○○○○
    ○字○○○63番地」，於昭和10年9月1日寄留「○○街○○○603番地
    」，再於昭和17年2月13日轉寄留「○○街○○○508番地」，有
    戶口調查簿附卷可考（見原審卷㈠第177頁），可徵傅永漢係
    從寶山庄大壢字上大壢遷徙而來，傅春雄之先祖並非自始即
    居住在系爭土地。而關於系爭清代契約中「土名大沙坑」之
    現今位置為何，經原審函詢竹東地政事務所，該所函覆略以
    ：查無「土名大沙坑」登記資料，有該所108年4月11日東地
    所登字第1080001733號函文在卷可稽（見原審卷㈠第208頁）
    ，且證人李金和、陳英環、傅家順均不知悉系爭清代契約記
    載之「土名大沙坑」位置在何處（見原審卷㈡第39、44頁、
    本院卷第207頁），上訴人辯稱系爭土地為系爭清代契約之
    一部，傅家世代居住於該地云云，實難採憑。
　⒋上訴人復抗辯：傅家人早於45年1月土地總登記前業已居住、
    使用系爭土地，未曾遭他人主張所有權而禁止使用，可見系
    爭土地為傅家人所有，並舉證人李金和、陳英環、羅坤㨗、
    傅陳文順為證。但查，證人李金和於原審證稱伊懂事時起就
    看到傅昌裕在鋼鐵廠所在耕田，原來是農地等語（見原審卷
    ㈡第38至39頁）；證人陳英環證稱：伊後面的地都是傅家的
    土地，伊有幫忙傅家種田等語（見原審卷㈡第44頁）；證人
    羅坤㨗於本院證稱：伊和傅家人、范姓、黃姓、彭姓的人開
    墾的河川地都是相鄰，先到的人先開墾等語（見本院卷第20
    3頁）；證人傅陳文順則證稱：系爭土地係傅永漢、傅林泉
    開墾等語（見本院卷第201頁）。上開證人證詞至多僅能證
    明傅永漢、傅林泉、傅昌裕或傅春雄有占用、使用系爭土地
    之事實而已，不足以證明系爭土地為傅春雄所有。至證人陳
    英環因而認定系爭土地即為傅家人所有，純屬其主觀之臆測
    ，不足採信。
　⒌上訴人再以傅昌裕曾出租系爭土地部分供九達營造股份有限
    公司、德寶營造股份有限公司使用，而前開公司資本額龐大
    ，並承攬政府相關公共工程，不可能未經查證，即任意向非
    所有權人承租土地為由，抗辯傅昌裕為系爭土地所有權人，
    並提出土地租賃合約書、證明書為憑（見本院卷第151至155
    頁）。惟租賃關係之出租人不以租賃物所有人為限，縱傅昌
    裕確曾為系爭土地之出租人，亦無從認定其為所有人。上訴
    人持前開土地租賃合約書、證明書抗辯系爭土地為傅昌裕所
    有云云，自非足取。
　㈡被上訴人得請求上訴人拆除系爭地上物並騰空返還土地：
　⒈按所有人對於無權占有其所有物者，得請求返還之，對於妨
    害其所有權者，得請求除去之，民法第767條第1項前、中段
    定有明文。
  ⒉被上訴人為系爭土地管理權人，上訴人所有之系爭地上物坐
    落於系爭土地上，且上訴人並無占有系爭土地之合法權源，
    均認定如前，則上訴人已妨害被上訴人對系爭土地所有權之
    圓滿行使，從而，被上訴人依前開規定請求上訴人拆除系爭
    地上物，並將占用之系爭土地返還被上訴人，自屬有據。
　㈢關於相當於租金不當得利數額之計算：　
　⒈按無法律上之原因而受利益，致他人受損害者，應返還其利
    益。雖有法律上之原因，而其後已不存在者，亦同，民法第
    179條定有明文。又依不當得利之法則請求返還不當得利，
    以無法律上之原因而受利益，致他人受有損害為其要件，故
    其得請求返還之範圍，應以對方所受之利益為度，非以請求
    人所受損害若干為準，無權占有他人土地，可能獲得相當於
    租金之利益為社會通常之觀念（最高法院61年台上字第1695
    號判決先例意旨參照）。查被上訴人於101年3月12日起為系
    爭土地管理權人，且系爭地上物無權占有系爭土地迄今等情
    ，業如前述，是上訴人因此獲得占有使用之利益，致被上訴
    人受有無法使用系爭土地之損害，依上開說明，被上訴人請
    求上訴人給付相當於租金之不當得利，即有所本。
  ⒉次按城市地方房屋之租金，以不超過土地及其建築物申報總
    價額年息百分之10為限；前開規定於租用基地建築房屋亦準
    用之，土地法第97條第1項、第105條分別定有明文。而依土
    地法施行法第25條規定，上述土地價額係指法定地價而言。
    至法定地價者，依土地法第148條規定，係指土地所有權人
    依土地法所申報之地價。又基地租金之數額，除以基地申報
    地價為基礎外，尚須斟酌基地之位置，工商業繁榮之程度，
    承租人利用基地之經濟價值及所受利益等項，並與鄰地租金
    相比較，以為決定，並非必達申報總地價年息百分之10最高
    額（最高法院68年台上字第3071號判決先例意旨參照）。經
    查，系爭土地自103年起至108年之每年申報地價如原判決附
    表所示，此有系爭土地之土地登記謄本及申報地價查詢附卷
    可參（見原審卷㈠第140至148頁）。本院斟酌系爭地上物分
    別占用系爭土地如附圖所示之面積，且系爭土地位處新竹縣
    竹東鎮北興路一段與工業一路交叉路口，附近為工廠，住家
    較少，雖位於大馬路旁，但生活機能並不便利，距臺北榮民
    總醫院竹東分院約800公尺等情，有現場照片、原審勘驗筆
    錄及附圖在卷可佐（見原審卷㈠第70至73、76至84頁），依
    系爭土地之公告現值、地處狀況以及上訴人占有使用系爭土
    地之經濟價值與用途、可能之利得及目前社會經濟狀況等一
    切情狀，認被上訴人以申報地價5%計算相當於租金之不當得
    利，尚屬適當，且亦為上訴人所不爭執（見本院卷第139頁
    ）。則被上訴人請求上訴人自108年3月1日起至拆除地上物
    返還土地予被上訴人之日止之不當得利，按月給付相當於租
    金之不當得利9,975元（340+435+2,494+1,335+3,805+1,566
    =9,975），及回溯5年即103年3月起至108年2月止相當於租
    金之不當得利58萬7,078元（計算式如原判決附表所示），
    均有理由，應予准許。
　⒊再按給付無確定期限者，債務人於債權人得請求給付時，經
    其催告而未為給付，自受催告時起，負遲延責任。其經債權
    人起訴而送達訴狀，或依督促程序送達支付命令，或為其他
    相類之行為者，與催告有同一之效力；遲延之債務，以支付
    金錢為標的者，債權人得請求依法定利率計算之遲延利息；
    應付利息之債務，其利率未經約定，亦無法律可據者，週年
    利率為5%，復為同法第229條第2項、第233條第1項前段、第
    203條所明定。關於被上訴人請求回溯5年相當於租金之不當
    得利58萬7,078部分，被上訴人請求上訴人加計自追加起訴
    狀繕本送達翌日即108年2月23日（見原審卷㈠第151頁）起至
    清償日止，按年息5%計算之利息，其中103年3月起至108年2
    月22日止之不當得利58萬4,940元，被上訴人請求自108年2
    月23日起算法定遲延利息，為有理由，應予准許。其餘2,13
    8元（9,975×6/28=2,138，元以下四捨五入)即自108年2月23
    日起同年月28日止之不當得利，於追加起訴狀繕本送達時尚
    未到期，應俟被上訴人於108年3月14日言詞辯論期日以言詞
    為催告後（見原審卷㈠第168頁），上訴人始負遲延責任，被
    上訴人僅得請求自108年3月15日起算之法定遲延利息，被上
    訴人逾此部分請求，為無理由，不應准許。
綜上所述，被上訴人依民法第767條第1項、第179條之規定，請
  求上訴人拆除如附圖所示A、B、B1、C、C1、D、D1、E、E1、F
  部分地上物，並將該部分土地騰空返還予伊；給付58萬7,078
  元，及其中58萬4,940元自108年2月23日起；餘2,138元自108
  年3月15日起，均至清償日止，按年息5%計算之利息；暨自108
  年3月1日起至返還占用土地之日止，按月給付9,975元，及如
  附表所示之利息，均為有理由，應予准許，逾此範圍，則屬無
  據，應予駁回。原判決就上開應准許部分，為被上訴人勝訴判
  決，自無不合，上訴意旨指摘原判決關此部分不當，為無理由
  ，應予駁回。至原判決就上開駁回部分，判命上訴人給付，自
  有未洽，爰由本院予以廢棄，改判如主文第2項所示。
本件事證已臻明確，上訴人雖另聲請將系爭清代契約送中央研
  究院臺灣史研究所或國立故宮博物院，鑑定系爭清代契約是否
  為傅南成及溫財長間土地買賣契約，及該契約買賣之土地範圍
  （見本院卷第113至117頁），惟系爭清代契約與系爭土地無涉
  ，業經本院調查審認如前，並無再送鑑定必要。至兩造其餘之
  攻擊或防禦方法，經本院斟酌後，認為均不足以影響本判決之
  結果，爰不逐一論列，附此敘明。
據上論結，本件上訴為一部有理由，一部無理由，判決如主
  文。
中　　華　　民　　國　　109 　年　　7 　　月　　22  　日
                  民事第五庭    
                      審判長法  官  蘇芹英
                            法  官  賴劍毅
                            法  官  陳君鳳
附表：自應給付月之翌月1日起至清償日止，按年息5%計算之利
      息，例示如下：
日期 金額（新臺幣） 利息   108年3月1日至108年3月31日 9,975元 108年4月1日起至清償前開金額之日止，按年息5%計算之利息   108年4月1日至108年4月30日 9,975元 108年5月1日起至清償前開金額之日止，按年息5%計算之利息   108年5月1日至108年5月31日 9,975元 108年6月1日起至清償前開金額之日止，按年息5%計算之利息   108年6月1日至108年6月30日 9,975元 108年7月1日起至清償前開金額之日止，按年息5%計算之利息   108年7月1日至108年7月31日 9,975元 108年8月1日起至清償前開金額之日止，按年息5%計算之利息   108年8月1日至108年8月31日 9,975元 108年9月1日起至清償前開金額之日止，按年息5%計算之利息   108年9月1日至108年9月30日 9,975元 108年10月1日起至清償前開金額之日止，按年息5%計算之利息   （以下同）     
正本係照原本作成。
如不服本判決，應於收受送達後20日內向本院提出上訴書狀，其
未表明上訴理由者，應於提出上訴後20日內向本院補提理由書狀
（均須按他造當事人之人數附繕本）上訴時應提出委任律師或具
有律師資格之人之委任狀；委任有律師資格者，另應附具律師資
格證書及釋明委任人與受任人有民事訴訟法第466條之1第1項但
書或第2項（詳附註）所定關係之釋明文書影本。如委任律師提
起上訴者，應一併繳納上訴審裁判費。
中　　華　　民　　國　　109 　年　　7 　　月　　22　　日

　　　　　　　　　　　　　  書記官  郭姝妤
附註：
民事訴訟法第466條之1（第1項、第2項）：
對於第二審判決上訴，上訴人應委任律師為訴訟代理人。但上訴
人或其法定代理人具有律師資格者，不在此限。
上訴人之配偶、三親等內之血親、二親等內之姻親，或上訴人為
法人、中央或地方機關時，其所屬專任人員具有律師資格並經法
院認為適當者，亦得為第三審訴訟代理人。